【裁判字號】    95,訴,390
【裁判日期】    951130
【裁判案由】    土地增值稅
【裁判全文】
臺北高等行政法院判決
                                     95年度訴字第00390號
                              .
原      告  甲○○
訴訟代理人  詹振寧  律師
            戊○○
被      告  臺北市稅捐稽徵處
代  表  人  乙○○（處長）
訴訟代理人  丁○○
            丙○○
上列當事人間因土地增值稅事件，原告不服臺北市政府中華民國
94年12月9日府訴字第09421596100號訴願決定，提起行政訴訟。
本院判決如下：
    主  文
原告之訴駁回。
訴訟費用由原告負擔。
    事  實
一、事實概要：
    (一)原告前於92年12月間自配偶李錫揚取得系爭臺北市○○區
      ○○段51-38 地號土地持分1/10000 ；另原告與配偶李錫
      揚亦共有基隆市七堵區○○○段東勢上股小段178 之1 、
      179 之1 、179 之2 、179 之3 、179 之4 等地號5 筆土
      地。2 人就前揭共有之6 筆土地，於92年12月5 日依民法
      第824 條及土地登記規則第106 條等規定，逕向地政單位
      辦理共有物分割登記，復依平均地權條例施行細則第23條
      規定分配各共有人取得土地之持分，原告藉共有土地分割
      方式取得系爭本市○○區○○段51-38 地號土地二分之一
      持分，李錫揚取得基隆市七堵區○○○段東勢上股小段
      178 之1 、179 之1 、179 之2 、179 之3 、179 之4 等
      地號5 筆土地全部持分，並藉由地政主管機關按首揭共有
      土地（所有權）分割改算地價，將臺北市○○區○○段
      51-38 地號土地持分二分之一部分之單位地價（前次移轉
      現值），分別從63年3 月每平方公尺新台幣（下同）
      1,470 元（權利範圍：4999/10000）及92年11月每平方公
      尺130,330 元（權利範圍：1/10000）之 移轉現值，墊高
      為每平方公尺155,562 元。
    (二)嗣原告於92年12月26日訂約出售其所有系爭臺北市○○區
      ○○段51－38地號土地（權利範圍：二分之一）予訴外人
      陳金吉，並向被告所屬松山分處申報土地移轉現值，經該
      分處依系爭土地與其他土地辦理共有物分割改算後之土地
      現值每平方公尺155,562 元為前次移轉現值，以同年度移
      轉所有權並無漲價數額為由，核發土地增值稅免稅證明書
      予原告。嗣該松山分處查得原告係利用免徵或不課徵土地
      增值稅之土地，與應稅土地形成共有關係再辦理分割，因
      而墊高地政機關分割改算後之「前次移轉現值」，取巧規
      避土地增值稅。該分處遂以94年3 月1 日北市稽松山甲字
      第09490201500 號函重新以系爭土地分割改算前之原規定
      地價為原地價分別為63年3 月每平方公尺1,470 元（權利
      範圍：4999／10000）及92 年11月每平方公尺130,330 元
      （權利範圍：1 ／10000）， 核算漲價總數額後，應補徵
      土地增值稅計7,836,457 元。原告不服，申請復查，未獲
      變更，提起訴願，亦遭駁回，遂向本院提起本件行政訴訟
      。
二、兩造聲明：
    (一)原告聲明：
      1.訴願決定、復查決定及原處分均撤銷。
      2.訴訟費用由被告負擔。
    (二)被告聲明：
      1.駁回原告之訴。
      2.訴訟費用由原告負擔。
三、兩造爭點：
    被告所屬松山分處以原告係利用免徵或不課徵土地增值稅之
    土地，與應稅土地形成共有關係再辦理分割，因而墊高地政
    機關分割改算後之「前次移轉現值」，取巧規避土地增值稅
    ，遂重新以系爭土地分割改算前之原規定地價為原地價分別
    為63年3月每平方公尺1,470 元（權利範圍：4999／10000）
    及92年11月每平方公尺130,330元（權利範圍：1／10000）
    ，核算漲價總數額後，應補徵土地增值稅計7,836,457元，
    是否有據？
四、兩造陳述：
    (一)原告主張：
      1.按內政部72年1月28日台（72）內字第128596號函訂定
        之土地分割改算地價原則，係已規定地價之土地分割時
        ，其分割後各宗土地之當期公告土地現值，最近一次申
        報地價及原地價或前次移轉現值，應依據平均地權條例
        施行細則第24條（修正後條次變更為第23條）規定辦理
        分算。茲為統一省市計算方法，訂定本原則。原告經土
        地分割改算地價原則即土地登記簿所載之前次移轉現值
        申報土地增值稅，被告所屬松山分處亦據此核發土地增
        值稅單，經原告依法繳納後，辦理所有權移轉登記，於
        法有據。
      2.被告所屬松山分處逕為更正地價，然內政部72年1 月28
        日台（72）內字第128596號函訂定之土地分割改算地價
        原則並未廢止，從而更正地價之處分應為無效，既為無
        效，補徵土地增值稅之依據失所附麗。故行政院於94年
        12月16日院臺建字第0940045284號令修正平均地權條例
        施行細則，將原條文第24條第2 項規定刪除。是原告依
        修正前之規定辦理，應有信賴保護之適用。
      3.原告於92年12月26日訂約出售並申報土地增值稅，被告
        所屬松山分處對原地價亦採前述之改算地價原則，核發
        土地增值稅繳納通知書，何以事後財政部函釋即可任意
        推翻？
      4.財政部係93年8月11日函示補徵土地增值稅並溯及既往
        ，然依財政部92年6月3日台財稅字第0920452464號函示
        略以，自93年1月1日起，綜合所得稅土地捐贈列舉扣除
        金額以購入土地之取得成本認定等語為例，卻未溯及既
        往顯然違返信賴保護原則，且違反行政程序法第6條之
        規定。
      5.財政部93年8月11日函略所謂之「依實質課稅原則」，
        係出自司法院大法官釋字第496號解釋，其原文為「稅
        法之解釋，應本於租稅法律主義之精神，依各該法律之
        立法目的，衡酌經濟上之意義及實質課稅之公平原則為
        之」。經查本件土地，早於92年9月20日（即共有物分
        割之前）由訴外人李錫揚與陳金吉簽訂臺北市○○區○
        ○段51-38地號，面積368平方公尺，權利範圍1/2，及
        其地上房屋之買賣契約。由是觀之，土地增值稅應向原
        土地所有權人李錫揚補徵，以符實質課稅原則。
      6.租稅法所重視者，應為足以表徵納稅能力之實質的經濟
        事實，而非其外觀之法律行為或形式上之登記事項，對
        實質上相同經濟活動所產生之相同經濟利益，應課以相
        同之租稅，始符合租稅法律主義所要求之公平及實質課
        稅原則。而實質課稅原則為租稅法律主義之內涵及當然
        歸趨，故有關課徵租稅構成要件事實之判斷及認定，自
        亦應以其實質上經濟事實關係及所產生之實質經濟利益
        為準，而非以形式外觀為準，否則勢將造成鼓勵投機或
        規避稅法之適用，無以實現租稅公平之基本理念及要求
        ，改制前行政法院82年度判字第2410號判決參照。
      7.復按財政部賦稅署94年7月4日台稅三發字第0940453734
         0號函略以，說明二、依土地稅法第5條規定，土地增
        值稅之納稅義務人如下：土地為有償移轉者，為原所有
        權人。土地為無償移轉者為取得所有權人，利用共有土
        地分割規避土地值稅，經稽徵機關採實質課稅原則補徵
        土地增值稅之案件，其納稅義務人之認定，因涉個案實
        務問題，請提示案例，逕洽管轄稽徵機關等語。被告所
        屬松山分處並未探究實際納稅義務人為何，逕為對原告
        補徵土地增值稅，即有研求之餘地，原處分、復查決定
        、訴願決定未見及此尚嫌疏略云云。
      8.提出本件訴願決定書、不動產買賣契約書、財政部賦稅
        署函等件影本為證。
    (二)被告主張：
      1.原告主張其交易過程符合法律規定乙節，卷查原告前於
        92年12月間自配偶李錫揚取得系爭臺北市○○區○○段
        51-38地號土地持分1/10000；另原告與配偶李錫揚亦共
        有基隆市七堵區○○○段東勢上股小段178之1、179 之
        1、179之2、179之3、179之4等地號5筆土地，持分比例
        分別為9999/10000、1/10000、9300/10000、700/10000
        、9700/10000、300/10000及3565/10000、6435/10000
        。2 人就前揭共有之6 筆土地，於92年12月5 日依民法
        第824 條及土地登記規則第106 條等規定，逕向地政單
        位辦理共有物分割登記，復依平均地權條例施行細則第
        23條規定分配各共有人取得土地之持分，原告藉共有土
        地分割方式取得系爭臺北市○○區○○段51-38 地號土
        地二分之一持分，李錫揚取得基隆市七堵區○○○段東
        勢上股小段178 之1 、179 之1 、179 之2 、179 之3
        、179 之4 等地號5 筆土地全部持分，並藉由地政主管
        機關按首揭共有土地（所有權）分割改算地價，將臺北
        市○○區○○段51-38 地號土地持分二分之一部分之單
        位地價（前次移轉現值），分別從63年3 月每平方公尺
        1,470 元（權利範圍：4999/10000）及92年11月每平方
        公尺130,330 元（權利範圍：1/10000）之 移轉現值，
        墊高為每平方公尺155,562 元，此有系爭土地增值稅（
        土地現值）申報書、土地登記簿謄本、臺北市政府地政
        處地價改算通知書等影本資料附卷可參。
      2.原告於短期間創造共有關係，再辦理共有物分割，藉以
        墊高地政機關分割改算後系爭土地之「前次移轉現值」
        ，取巧規避土地增值稅，此有前揭資料可參。被告所屬
        松山分處依土地稅法第28條、第31條及財政部93年8月
        11日台財稅字第00000000000號令略以，原持有應稅土
        地之土地所有權人，利用應稅土地與免徵或不課徵土地
        增值稅之土地，取巧安排形成共有關係，經分割後再移
        轉應稅土地者，無論再移轉時之納稅義務人是否為原土
        地所有權人名義，依實質課稅原則及土地稅法第28 條
        、第31條規定，該土地於分割後再移轉時，應以其分割
        前之原規定地價或前次移轉現值為原地價，計算漲價總
        數額課徵土地增值稅；本解釋令發布前類此上開經共有
        分割且再移轉之案件，應依上述規定補徵其土地增值稅
        。各稽徵機關並應加強宣導，提醒納稅義務人勿取巧逃
        漏等語等規定，重新核算系爭土地分割改算前之前次移
        轉現值分別每平方公尺1,470元及130,330元計算漲價總
        數額課徵土地增值稅，並補徵土地增值稅，並無不合。
      3.原告主張被告違反實質課稅原則、租稅法律原則及原告
        並無自然漲價利益等節，按「為實施漲價歸公，土地所
        有權人於申報地價後之土地自然漲價，應依第36條規定
        徵收土地增值稅，平均地權條例第35條定有明文。本件
        係由原告藉由地政機關分割改算地價規定刻意墊高原地
        價，以逃漏系爭土地之土地自然漲價數額，原告上述所
        為顯屬脫法行為，且違反實質課稅原則及租稅公平原則
        甚明，稅捐稽徵機關自得依土地稅法之相關規定核計土
        地增值稅，並無違反租稅法定主義。又上開見解，亦經
        高雄高等行政法院92年11月11日91年訴字第1137號判決
        中載明。另最高行政法院94年判字第909號判決略以，
        四、次按「涉及租稅事項之法律，其解釋應本於租稅法
        律主義之精神，依各該法律之立法目的，衡酌經濟上之
        意義及實質課稅之公平原則為之。」司法院釋字第420
        號解釋可資參照。是租稅法所重視者，應為足以表徵納
        稅能力之實質的經濟事實，而非其外觀之法律行為或形
        式上之登記事項，對實質上相同經濟活動所產生之相同
        經濟利益，應課以相同之租稅，始符合租稅法律主義所
        要求之公平及實質課稅原則。而實質課稅原則為租稅法
        律主義之內涵及當然歸趨，故有關課徵租稅構成要件事
        實之判斷及認定，自亦應以其實質上經濟事實關係及所
        產生之實質經濟利益為準，而非以形式外觀為準，否則
        勢將造成鼓勵投機或規避稅法之適用，無以實現租稅公
        平之基本理念及要求（本院82年度判字第2410號判決參
        照）。是則倘若在經濟面上實質上已具備課徵土地增值
        稅之納稅義務人，竟違反法律實質及公平課稅之立法意
        旨，不當的利用法律上之形式或法律行為，蓄意製造外
        觀上或形式上存在之法律關係或法律狀態，規避或免除
        其應納之土地增值稅，為確保租稅公平，仍應以事實上
        存在之實質，就具體個案判斷其應課徵之土地增值稅。
        易言之，按租稅法「實質課稅原則」，並衡酌禁止為達
        成某種經濟目的而濫用租稅法律上方式，以規避納稅義
        務之「禁止租稅規避行為原則」。倘若在經濟面上實質
        上已具備課稅構成要件之納稅義務人，竟違反租法之立
        法意旨，不當的利用法律上之形式或法律行為，蓄意製
        造外觀上或形式上存在之法律關係或法律狀態，使之不
        具備課稅構成要件，以減輕或免除其應納之租稅，為實
        現租稅公平，防止規避租稅而確保租稅之徵收，在法律
        關係之外觀真實之事實或經濟負擔狀態有所不同時，仍
        應以事實上存在之實質，就具體個案從事個別之判斷，
        藉以決定應否課徵租稅及其課徵範圍。否則對於選擇正
        當行為而符合課稅構成要件之納稅義務人而言，將產生
        不公平之現象等語之意旨，仍應本諸事件事實上存在之
        實質核定課稅事實，是以原核定補徵稅額處分並無違誤
        。
      4.關於原告主張本件並未探究實際納稅義務人為何，應向
        原土地所有權人補繳乙節，按原告與配偶李錫揚藉由買
        賣方式形成系爭土地及前開基隆市七堵區○○○段東勢
        上股小段178之1、179之1、179之2、179之3、179之4等
        地號5筆土地之共有關係，並將系爭土地出售予訴外人
        陳金吉，被告所屬松山分處依土地稅法第5條第1項規定
        ，以系爭土地係有償移轉乃向原所有權人即原告補徵土
        地增值稅，並無不合。
      5.依土地稅法第28條、第31條第1項第1款、同法施行細則
        第47條等規定，土地增值稅之核計，稅捐稽徵機關應以
        經核定之申報移轉現值中減除其原規定地價或前次移轉
        現值為漲價總數額。共有土地分割登記後再行申報移轉
        案件，依平均地權條例施行細則第23條規定，於一般正
        常情形下，地政機關按土地分割改算地價原則規定分算
        之前次移轉現值數額，與以分割前各筆土地之前次移轉
        現值數額核計之土地增值稅，二者數額並無明顯差距，
        故於一般稅捐稽徵作業上，稅捐稽徵機關基於便宜計算
        ，於慣例上均以地政機關分算之「前次移轉現值」數額
        核定土地增值稅；惟核稅乃稅捐機關之職權，稽徵機關
        應依漲價歸公原則核實計徵土地增值稅，其原依地政機
        關分算之前次移轉現值數額核算土地增值稅，嗣後稅捐
        稽徵機關若查得納稅人藉共有土地分割方式以墊高依土
        地分割改算原則之規定所分算之「前次移轉現值」逃漏
        土地增值稅，而有違實質課稅原則及租稅公平時，稅捐
        稽徵機關自得依土地稅法之相關規定核計土地增值稅，
        蓋土地分割改算地價原則係就土地分割時，其分割後土
        地之原規定地價（或前次移轉現值）、最近1次申報地
        價及當期公告土地現值如何分割改算所為之規定，其目
        的係將共有土地分割前多數前次移轉現值簡化為單一數
        據方便登錄在分割後之各宗土地登記簿；至於土地所有
        權之移轉，其土地漲價總額之計算，則應依土地稅法第
        31條之規定辦理，是分割改算地價為地政機關之職掌，
        而課徵土地增值稅屬稅捐稽徵機關之權責，故關於土地
        增值稅之計算，最終仍應依據土地稅法之相關規定為之
        ，始為正辦，另依土地稅法第5條規定，本件之核課基
        礎已十分明確等語。
    理  由
一、按「已規定地價之土地，於土地所有權移轉時，應按其土地
    漲價總數額徵收土地增值稅。」；「配偶相互贈與之土地，
    得申請不課徵土地增值稅。但於再移轉第三人時，以該土地
    第1 次贈與前之原規定地價或前次移轉現值為原地價，計算
    漲價總數額，課徵土地增值稅。前項受贈土地，於再移轉計
    課土地增值稅時，贈與人或受贈人於其具有土地所有權之期
    間內，有支付第31條第1 項第2 款改良土地之改良費用或同
    條第3 項增繳之地價稅者，準用該條之減除或抵繳規定；其
    為經重劃之土地，準用第39條第4 項之減徵規定。該項再移
    轉土地，於申請適用第34條規定稅率課徵土地增值稅時，其
    出售前1 年內未曾供營業使用或出租之期間，應合併計算。
    」；「土地漲價總數額之計算，應自該土地所有權移轉或設
    定典權時，經核定之申報移轉現值中減除左列各項後之餘額
    ，為漲價總數額：一、規定地價後，未經過移轉之土地，其
    原規定地價。規定地價後，曾經移轉之土地，其前次移轉現
    值。……前項第1款 所稱之原規定地價，依平均地權條例之
    規定；所稱前次移轉時核計土地增值稅之現值，於因繼承取
    得之土地再行移轉者，係指繼承開始時該土地之公告現值。
    」；「前條之原規定地價及前次移轉時核計土地增值稅之現
    值，遇一般物價有變動時，應按政府發布之物價指數調整後
    ，再計算其土地漲價總數額。」，土地稅法第28條前段、第
    28條之2 、第31條第1 項、第2 項及第32條各定有明文。次
    按「土地交換，應分別向原土地所有權人徵收土地增值稅。
    分別共有土地分割後，各人所取得之土地價值與其分割前應
    有部分價值相等者，免徵土地增值稅；其價值減少者，就其
    減少部分課徵土地增值稅。公同共有土地分割，其土地增值
    稅之課徵，準用前項規定。土地合併後，各共有人應有部分
    價值與其合併前之土地價值相等者，免徵土地增值稅。其價
    值減少者，就其減少部分課徵土地增值稅。前3 項土地價值
    之計算，以共有土地分割或土地合併時之公告土地現值為準
    。」；「本法第31條所稱土地漲價總數額，在原規定地價後
    曾經移轉之土地，於所有權移轉或設定典權時，以其申報移
    轉現值超過前次移轉時申報之現值之數額為準。」，土地稅
    法施行細則第42條及第47條各定有明文。再按「共有物之分
    割，依共有人協議之方法行之。」，民法第824 條第1 項定
    有明文。又按「數宗共有土地併同辦理共有物分割者，不以
    同一地段、同一登記機關為限。」，土地登記規則第106 條
    定有明文。另按為「實施漲價歸公，土地所有權人於申報地
    價後之土地自然漲價，應依第36條規定徵收土地增值稅。」
    ；「配偶相互贈與之土地，不課徵土地增值稅。但於再移轉
    第三人時，以該土地第1 次贈與前之原規定地價或前次移轉
    現值為原地價，計算漲價總數額，課徵土地增值稅。」；「
    土地增值稅之徵收，應依照土地漲價總數額計算，於土地所
    有權移轉或設定典權時行之。但因繼承而移轉者，不徵土地
    增值稅。」，平均地權條例第35條前段、第35 條 之2 及第
    36條第1 項各定有明文。復按「已規定地價之土地分割時，
    其分割後各宗土地之原規定地價或前次移轉申報現值、最後
    1 次申報地價及當期公告土地現值之總和，應與該土地分割
    前之地價數額相等。分割後各宗土地之原規定地價或前次移
    轉申報現值、最近1 次申報地價及當期公告土地現值，地政
    機關應通知稅捐稽徵機關及土地所有權人。」；「已規定地
    價之土地合併時，其合併後土地之原規定地價或前次移轉申
    報現值、最近1 次申報地價及當期公告土地現值，應與合併
    前各宗土地地價總和相等。前項原規定地價或前次移轉申報
    現值，應統一物價指數基期。合併後土地之原規定地價或前
    次移轉申報現值、最近1 次申報地價及當期公告土地現值，
    地政機關應通知稅捐稽徵機關及土地所有權人。」，行為時
    平均地權條例施行細則第23條及第24條亦各定有明文。另共
    有土地所有權分割改算地價原則第2 點略以，多筆土地參加
    共有物分割，共有人各取得其中1 筆土地時，其共有物分割
    後之原地價及最近1 次申報地價之計算方式如下：一、共有
    物分割前後各土地所有權人取得之土地價值均相等者，視同
    未移轉，其原地價及最近1 次申報地價計算公式：（一）共
    有物分割後各所有權人原地價之單位地價＝Σ【共有物分割
    前該所有權人各單宗土地原地價之總額x （該宗土地原地價
    年月之物價指數／共有物分割前該所有權人各單宗土地中最
    後1 次原地價年月之物價指數）】／共有物分割後該所有權
    人取得土地之總面積。…。再者財政部81年7 月6 日臺財稅
    第810238739 號函釋略以，共有土地分割，共有人所取得之
    土地，其價值減少數額在分割後公告土地現值1平 方公尺單
    價以下者，准免由當事人提出共有物分割現值申報；財政部
    93年8 月11日臺財稅第00000000000 號令釋略以，主旨：原
    持有應稅土地之土地所有權人，利用應稅土地與免徵或不課
    徵土地增值稅之土地，取巧安排形成共有關係，經分割後再
    移轉應稅土地者，無論再移轉時之納稅義務人是否為原土地
    所有權人名義，依實質課稅原則及土地稅法第28條、第31條
    規定，該土地於分割後再移轉時，應以其分割前之原規定地
    價或前次移轉現值為原地價，計算漲價總數額課徵土地增值
    稅；本解釋令發布前類此上開經共有分割且再移轉之案件，
    應依上述規定補徵其土地增值稅。各稽徵機關並應加強宣導
    ，提醒納稅義務人勿取巧逃漏等語。該等函釋核與相關法規
    ，並無不合。
二、本件原告前於92年12月間自配偶李錫揚取得系爭臺北市○○
    區○○段51-38 地號土地持分1/10000 ；另原告與配偶李錫
    揚亦共有基隆市七堵區○○○段東勢上股小段178 之1 、
    179 之1 、179 之2 、179 之3 、179 之4 等地號5 筆土地
    。2 人就前揭共有之6筆土地，於92年12月5日依民法第824
    條及土地登記規則第106 條等規定，逕向地政單位辦理共有
    物分割登記，復依平均地權條例施行細則第23條規定分配各
    共有人取得土地之持分，原告藉共有土地分割方式取得系爭
    本市○○區○○段51-38 地號土地二分之一持分，李錫揚取
    得基隆市七堵區○○○段東勢上股小段178 之1 、179 之1
    、179之2 、179 之3 、179 之4 等地號5 筆土地全部持分
    ，並藉由地政主管機關按首揭共有土地（所有權）分割改算
    地價，將臺北市○○區○○段51-38 地號土地持分二分之一
    部分之單位地價（前次移轉現值），分別從63年3 月每平方
    公尺1,470 元（權利範圍：4999/10000）及92年11月每平方
    公尺130,330 元（權利範圍：1/10000）之 移轉現值，墊高
    為每平方公尺155,562 元。嗣原告於92年12月26日訂約出售
    其所有系爭臺北市○○區○○段51－38地號土地（權利範圍
    ：二分之一）予訴外人陳金吉，並向被告所屬松山分處申報
    土地移轉現值，經該分處依系爭土地與其他土地辦理共有物
    分割改算後之土地現值每平方公尺155,562 元為前次移轉現
    值，以同年度移轉所有權並無漲價數額為由，核發土地增值
    稅免稅證明書予原告。嗣該松山分處查得原告係利用免徵或
    不課徵土地增值稅之土地，與應稅土地形成共有關係再辦理
    分割，因而墊高地政機關分割改算後之「前次移轉現值」，
    取巧規避土地增值稅。該分處遂以94年3 月1 日北市稽松山
    甲字第09490201500 號函重新以系爭土地分割改算前之原規
    定地價為原地價分別為63年3 月每平方公尺1,470 元（權利
    範圍：4999／10000）及92 年11月每平方公尺130,330 元（
    權利範圍：1 ／10000）， 核算漲價總數額後，應補徵土地
    增值稅計7,836,457 元。原告不服，申請復查，未獲變更，
    提起訴願，亦遭駁回等情，為兩造所不爭，且有上開各該函
    文、原處分、復查決定書及訴願決定書等件影本附原處分及
    訴願機關卷可稽。
三、原告主張其以土地分割改算地價原則即土地登記簿所載之前
    次移轉現值申報土地增值稅，被告所屬松山分處亦據此核發
    土地增值稅免稅證明書，原告乃據以辦理系爭土地之所有權
    移轉登記，於法有據；至於財政部93年8 月11日函示補徵土
    地增值稅並溯及既往，則已違返信賴保護原則，且違反行政
    程序法第6條 之規定；又系爭土地於92年9 月20日（即共有
    物分割之前）即由訴外人李錫揚與陳金吉簽訂臺北市○○區
    ○○段51-38 地號，面積368 平方公尺，權利範圍1/2 ，及
    其地上房屋之買賣契約，因此，土地增值稅應向原土地所有
    權人李錫揚補徵，以符實質課稅原則云云，惟其主張為被告
    所否認。被告則稱原告於短期間創造共有關係，再辦理共有
    物分割，藉以墊高地政機關分割改算後系爭土地之「前次移
    轉現值」，取巧規避土地增值稅，被告所屬松山分處依土地
    稅法第28 條 、第31條及財政部93年8 月11日台財稅字第
    00000000000 號令等規定，重新核算系爭土地分割改算前之
    前次移轉現值分別每平方公尺1,470 元及130,330 元計算漲
    價總數額課徵土地增值稅，並補徵土地增值稅，並無不合；
    又原告與配偶李錫揚藉由買賣方式形成系爭土地及基隆市七
    堵區○○○段東勢上股小段178 之1 、179 之1 、179 之2
    、179 之3 、179 之4 等地號5 筆土地之共有關係，並將系
    爭土地出售予訴外人陳金吉，被告所屬松山分處依土地稅法
    第5 條第1 項規定，以系爭土地係有償移轉乃向原所有權人
    即原告補徵土地增值稅，並無不合等語，資為爭議。
四、按涉及租稅事項之法律，其解釋應本於租稅法律主義之精神
    ，依各該法律之立法目的，衡酌經濟上之意義及實質課稅之
    公平原則為之，司法院大法官釋字第420 號著有解釋。故租
    稅事項之規範，在解釋適用相關法規時，應重視足以表徵納
    稅能力之實質的經濟事實，而非僅以其外觀之法律行為或形
    式上之登記事項為準；對於實質上相同經濟活動所產生之相
    同經濟利益，應課以相同之租稅，始符合租稅法律主義所要
    求之公平及實質課稅原則。倘若在經濟面上實質已具備課徵
    土地增值稅要件之納稅義務人，竟違反法律實質及公平課稅
    之立法意旨，不當的利用法律上之形式或法律行為，蓄意製
    造外觀上或形式上存在之法律關係或法律狀態，用以規避或
    免除其應納之土地增值稅，於處理系爭稅捐事項時，為防止
    規避租稅並確保租稅公平，仍應以事實上存在之實質，就具
    體個案判斷其應課徵之土地增值稅；否則，對於選擇正當行
    為而符合課稅構成要件之納稅義務人而言，將產生不公平之
    現象。
五、復按「土地價值非因施以勞力資本而增加者，應由國家徵收
    土地增值稅，歸人民共享之。」；「為實施漲價歸公，土地
    所有權人於申報地價後之土地自然漲價，應依第36條規定徵
    收土地增值稅。」，為憲法第143 條及平均地權條例第35條
    前段所明定，則土地之自然漲價部分，應依法課徵土地增值
    稅，以符合漲價歸公之基本國策。又「已規定地價之土地，
    於土地所有權移轉時，應按其土地漲價總數額徵收土地增值
    稅。」；「土地漲價總數額之計算，應自該土地所有權移轉
    或設定典權時，經核定之申報移轉現值中減除左列各項後之
    餘額，為漲價總數額：一、規定地價後，未經過移轉之土地
    ，其原規定地價。規定地價後，曾經移轉之土地，其前次移
    轉現值。」，土地稅法第28條前段及第31條第1 項第1 款亦
    各定有明文。本件原告與其配偶李錫揚及訴外人陳金吉間有
    關系爭土地之分割及移轉，本於私法上契約自由原則，非法
    所禁止；而地政機關依平均地權條例施行細則第23 條 規定
    改算地價，亦無違反規定；惟有關土地增值稅課稅要件事實
    之認定，於系爭土地向稅捐稽徵機關申報移轉時，則屬稅捐
    稽徵機關之權責，應由稅捐稽徵機關依法辦理稽徵，以符租
    稅公平之原則。
六、經查，依前述系爭土地之移轉及分割過程觀之，原告係藉由
    小部分應有部分土地之移轉創造共有關係，再辦理共有物分
    割，與單純共有土地之分割係在消滅共有關係之情形，顯然
    有別；且原告藉「移轉」、「取得」、「共有物分割」及「
    再移轉」之程序，即創設土地共有之事實後，再辦理共有物
    分割登記，並藉地政機關之改算地價，使其土地登記簿謄本
    登載之前次移轉現值因此墊高，以達其之後再移轉時得以規
    避土地增值稅之目的。是以分割之後系爭土地之地價現值，
    並非系爭土地之自然漲價，而係原告以上開方法刻意墊高，
    以圖達到規避稅捐之目的，此舉實已違反實質課稅及租稅公
    平之原則。故本件所謂「前次移轉現值」，應以共有物分割
    改算前之移轉現值為準，始符合實質課稅與租稅公平之要求
    。被告依前揭土地稅法之規定，以共有物分割改算前之移轉
    現值，核計系爭土地之增值稅，於法並無違誤（最高行政法
    院94年判字第909 號及95年判字第1437號判決意旨，亦同此
    見解）。原告主張其經土地分割改算地價原則即土地登記簿
    所載之前次移轉現值申報土地增值稅，被告所屬松山分處亦
    據此核發土地增值稅免稅證明書，原告乃據以辦理系爭土地
    之所有權移轉登記，於法有據云云，並非可採。
七、又原告主張被告引用財政部93年8月11日臺財稅字第
    00000000000 號令釋，作為課徵本件土地增值稅之依據，有
    違法律不溯及既往原則、信賴保護原則，及行政程序法第6
    條之規定云云；惟查，行政機關基於法定職權，就行政法規
    所為之釋示，係闡明法規之原意，性質上並非獨立之行政命
    令，應自法規生效日之日起有其適用，司法院釋字第287 號
    解釋意旨可參。前開財政部之令釋，觀其釋示之內容，係在
    闡釋土地稅法相關法規之原意，故應認為被告並非以該令釋
    作為核課系爭土地增值稅之法律依據，而係依土地稅法第28
    條及第31條等規定核課系爭土地增值稅，自無違反租稅法律
    主義之問題，其與法律不溯及既往原則無涉；且按信賴保護
    原則之適用，應有信賴基礎、信賴表現行為及信賴值得保護
    等情，始足當之。本件原告係以迂迴方式，藉著「移轉」、
    「取得」、「共有物分割」及「再移轉」等方式，並利用地
    政機關改算地價後，使系爭土地土地登記簿謄本登載之前次
    移轉現值隨之墊高，以達其規避土地增值稅之目的，此種規
    避稅捐之行為，揆諸前開說明，尚無適用信賴保護原則之餘
    地。
八、再者，共有土地經分割後，取得特定部分土地之原共有人，
    在該筆土地之法律上地位，已成為單獨之所有權人，概括承
    受該筆土地之權利義務；倘其再出售移轉該筆土地，因此產
    生之土地增值稅負擔，依土地稅法第5 條第1 項第1 款規定
    ：「土地增值稅之納稅義務人如左：一、土地為有償移轉者
    ，為原所有權人。」，取得該筆土地之人，乃成為原所有權
    人即土地增值稅之納稅義務人，此乃土地稅法明定之土地增
    值稅之法定義務人；至於共有土地之分割，各共有人之間視
    為「有償移轉」，依有償行為「瑕疵擔保」之法理，各共有
    人對於他共有人因分割而得之物，按其應有部分，負與出賣
    人同一之擔保責任（民法第825 條參照），惟此乃私法上當
    事人間如何調整損益之內部關係，與稅捐之公法關係尚無關
    涉；故取得該筆土地依法應繳納土地增值稅之人，在稅捐之
    法律關係上，自不得再要求其他原共有人分擔其稅捐義務。
    原告主張系爭土地於92年9 月20日（即共有物分割之前）即
    由訴外人李錫揚與陳金吉簽訂臺北市○○區○○段51-38 地
    號，面積368 平方公尺，權利範圍1/2 ，及其地上房屋之買
    賣契約，故系爭土地之土地增值稅應向原土地所有權人李錫
    揚補徵云云，依據前揭規定及說明，亦非可採。
九、從而，被告以原告係利用免徵或不課徵土地增值稅之土地，
    與應稅土地形成共有關係再辦理分割，因而墊高地政機關分
    割改算後系爭土地之「前次移轉現值」，取巧規避土地增值
    稅為由，重新以系爭土地分割改算前之原規定地價為原地價
    分別為63年3 月每平方公尺1,470 元（權利範圍：4999／
    10000）及92 年11月每平方公尺130,330 元（權利範圍：1
    ／10000）， 核算漲價總數額後，應補徵土地增值稅計
    7,836,457 元，於法並無違誤。復查及訴願決定遞予維持，
    亦無不合。原告徒執前詞，訴請撤銷，為無理由，應予駁回
    。
據上論結，本件原告之訴為無理由，爰依行政訴訟法第98條第3
項前段，判決如主文。
中    華    民    國    95    年    11    月   30     日
                       第五庭審判長法  官  張瓊文
                                   法  官  王碧芳
                                   法  官  蕭忠仁
如不服本判決，應於送達後20日內，向本院提出上訴狀並表明上
訴理由，如於本判決宣示後送達前提起上訴者，應於判決送達後
20日內補提上訴理由書（須按他造人數附繕本）。
中    華    民    國    95    年    11    月   30     日
                                   書記官  蕭純純


司法院資訊處製作；財團法人民間司法改革基金會備份。
